【裁判字號】    97,訴,11
【裁判日期】    970718
【裁判案由】    返還價金
【裁判全文】
臺灣花蓮地方法院民事判決                97年度訴字第11號
原      告  丁○○
訴訟代理人  黃健弘律師
被      告  甲○○
            乙○○
共      同
訴訟代理人  魏辰州律師
上列當事人間請求返還價金事件，本院於中華民國97年6月30日
言詞辯論終結，判決如下：
    主  文
被告甲○○應給付原告新台幣捌拾萬元，及自民國97年1月18日
起至清償日止，按年息5％計算之利息。
原告其餘之訴駁回。
訴訟費用由被告甲○○負擔二分之一，餘由原告負擔。
本判決原告勝訴部分，於原告以新臺幣貳拾陸萬柒仟元供擔保後
，得假執行；但被告甲○○如於假執行程序實施前，以新臺幣捌
拾萬元為原告預供擔保後，得免為假執行。
原告其餘假執行之聲請駁回。
    事實及理由
壹、兩造爭執要旨：
一、原告起訴主張：
  (一)原告於民國96年9月28日向被告甲○○買受其所有坐落花蓮
    縣壽豐鄉○○段204地號土地全部（下稱系爭土地），約定
    買賣價金新台幣（下同）800萬元，兩造並簽立不動產買賣
    契約書（下稱系爭買賣契約），原告業於簽約當日支付被告
    甲○○價金80萬元。依系爭買賣契約第3條付款約定，第2期
    完稅款120萬元應於稅單核下及確認系爭土地可興建農舍時
    付清，惟原告發現系爭土地對外並無適宜道路出入，擋土牆
    部分問題恐會影響水土保持，致影響農舍興建之申請，為確
    認能否興建農舍事宜，原告於96年11月12日寄發存證信函通
    知被告甲○○協商，並暫緩支付第2期完稅款120萬元。被告
    甲○○乃於96年12月6日委託被告乙○○出面，簽立發票日
    96年12月6日、面額80萬元之本票乙紙（下稱系爭本票）交
    予兩造委託之訴外人即代書丙○○保管，並允諾擇日再行協
    商返還價金及違約賠償事宜，詎被告竟於96年12月11日將系
    爭土地出賣予訴外人即第三人劉白文，並於同年月18日將系
    爭土地所有權移轉登記予劉白文，自屬違約將系爭土地售予
    第三人劉白文，致給付不能，而應負違約責任，爰依民法第
    226條、第256條之規定，以起訴狀繕本之送達作為解除契約
    之意思表示，並依民法第259條或第179條之規定，請求被告
    甲○○返還原告已付價金80萬元，或依系爭買賣契約第9條
    約定，請求被告甲○○將已收價款退還，並賠償已收價款同
    額之違約金，共計160萬元，扣除原告未依約付款經被告甲○○沒收之80萬元價款後，被告甲○○尚應賠償80萬元予原
    告。退萬步言，縱被告甲○○無違約乙情，惟被告甲○○既
    已委託被告乙○○簽立80萬元之系爭本票，並主張解除契約
    ，應已有與原告解除契約之合意，被告甲○○自應依民法第
    259條之規定，返還原告已付價金80萬。
  (二)另被告乙○○部分，其既代被告甲○○處理系爭土地買賣事
    宜，並簽發系爭本票作為返還價金之憑證，顯有承擔債務之
    意，則依債務承擔之法律關係或票款請求權，請求被告乙○○給付80萬元。再被告2人所負為不真正連帶債務法律關係
    ，為此求為判決如下聲明所示。
  (三)並聲明：1.被告甲○○或被告乙○○應給付原告80萬元，及
    自起訴狀繕本送達翌日（被告甲○○為97年1月18日、被告
    乙○○為97年1月31日）起至清償日止，按年息5％計算之利
    息；2.願供擔保，請准宣告假執行。（詳本院卷第115頁）
二、被告則以：
  (一)依系爭買賣契約書第3條付款約定，原告於簽約用印給付第1
    期款80萬元後，應依約給付第2期款120萬元，詎料，原告竟
    藉口以系爭土地無法興建農舍為由拒不履約，經被告甲○○
    以律師信函催告原告履行系爭買賣契約，卻仍遭原告拒絕，
    被告甲○○迫於無奈，方才依法於96年12月7日以存證信函
    通知原告解除系爭買賣契約，並於同年月11日以買賣價金75
    0萬元出賣予訴外人劉白文，致受有50萬元價金及225,000元
    仲介費用，共計725,000元之損害。
  (二)另被告乙○○受被告甲○○委託於96年12月6日與原告協商
    ，由於原告仍拒不履行，然因原告已給付第1期價金80萬元
    ，為謀日後因系爭買賣契約解除後所衍生之相關問題獲致公
    平之解決，被告乙○○方開立系爭本票交由代書丙○○保管
    ，乃待另行協議及釐清責任歸屬後決定由何人負擔損害賠償
    之責，並無同意返還價金、負擔違約賠償責任及承擔被告甲○○債務之意思，是系爭本票之原因關係不存在，再者，原
    告亦非系爭本票之執票人，自無權請求系爭本票之票款。
  (三)又系爭土地並無不能興建農舍之情形，原告託詞拒不履約，
    屬可歸責於原告之事由致系爭買賣契約無法履行，則原告自
    無從請求被告甲○○返還已付價金80萬元或損害賠償。
  (四)再者，依被告乙○○所簽立之同意書及代書丙○○之證詞，
    可知原告確已拒絕繼續履行系爭買賣契約，且被告甲○○亦
    通知原告解除系爭買賣契約，並經代書丙○○於同日告知原
    告前開同意書之內容，始將系爭土地出售予第三人劉白文，
    尚難謂有任何違約之情事，故原告請求被告甲○○賠償加倍
    之違約金予原告，自屬無據。
  (五)並聲明：1.原告之訴駁回；2.如受不利判決，願供擔保請准
    宣告免為假執行。
貳、本件經兩造整理並協議簡化爭點結果如下：
一、兩造不爭執之事實：
  (一)原告有向被告甲○○買受坐落花蓮縣壽豐鄉○○段204地號
    土地（即系爭土地），買賣價金800萬元，原告已給付價金
    80萬元。
  (二)被告乙○○有簽立發票日96年12月6日、面額80萬元之本票
    乙紙，並交由訴外人即代書丙○○保管。
  (三)系爭土地已出賣訴外人劉白文，並已辦理所有權移轉登記完
    畢。
  (四)系爭發票日96年12月6日，票面金額80萬元，受款人為原告
    ，票號265193號之本票為被告乙○○所簽發。
  (五)原告未按期於96年11月15日給付買賣價金120萬元予被告甲○○。
二、本件爭點限縮為：
  (一)被告甲○○有無於系爭買賣關係存續中將系爭土地出售予第
    三人致買賣契約不能履行之違約情事？又原告及被告甲○○
    是否業已合意解除買賣契約？
  (二)被告乙○○有無承擔被告甲○○就本件買賣契約之債務之意
    ？被告乙○○簽發系爭本票之原因關係是否存在？原告本於
    票據法律關係請求被告乙○○負80萬元票款之票據責任有無
    理由？
、本院之判斷：
一、被告甲○○有無於系爭買賣關係存續中將系爭土地出售予第
    三人致買賣契約不能履行之違約情事：
  (一)本件原告主張被告甲○○於系爭買賣關係存續中將系爭土地
    出售予第三人劉白文，致買賣契約不能履行，而應負給付不
    能及違約之責任等語，被告甲○○則辯稱其業已依法催告原
    告後，原告表明不願意繼續買受系爭土地，被告乙○○即代
    被告甲○○向原告為解除系爭買賣契約之意思表示，並開立
    系爭本票予代書丙○○保管，嗣被告甲○○始將系爭土地轉
    售予第三人劉白文，故被告甲○○並未違約等語。經查，被
    告甲○○於96年12月6日將系爭土地出售予第三人劉白文，
    並簽立買賣契約書，另於96年12月7日寄發郵局存證信函予
    原告為解除契約之意思表示，復於96年12月18日將系爭土地
    所有權移轉登記予第三人劉白文之事實，有上開買賣契約書
    、存證信函及土地登記謄本在卷可稽（詳本院卷第18頁、第
    38至40頁），堪信屬實。是被告甲○○究有無於96年12月6
    日將系爭土地違約出售予第三人劉白文之情事，關鍵在於原
    告與被告甲○○於96年12月6日就系爭土地買賣契約關係是
    否仍存在？換言之，倘被告所辯為真，即被告乙○○於96年
    12月6日已代被告甲○○向原告為解除系爭買賣契約之意思
    表示，則被告甲○○於解除契約後將系爭土地轉售予第三人
    之行為，即非屬違約；反之，原告與被告甲○○間系爭買賣
    契約關係仍屬存續，則被告甲○○於系爭買賣契約關係存續
    中將系爭土地轉售予第三人之行為，自屬違約。茲就被告乙○○是否業於96年12月6日代被告甲○○向原告為解除系爭
    買賣契約之意思表示乙情，審酌如下：
    1.查證人即代書丙○○於本院審理時證稱：「（問：你是由
      何人找來承辦本件土地買賣？）日盛不動產仲介公司。因
      本件兩造是透過不動產仲介公司買賣。」、「（問：系爭
      土地是否可以蓋農舍？）我們要付第二次完稅款時，我有
      打電話給原告，請其付款，但原告表示，他所委任的建築
      師說系爭土地有路權問題，所以不能興建農舍....。後來
      我打電話給賣方，約雙方出來協調，但我沒有到場，他們
      是私底下協調，後來賣方的委託人乙○○到我事務所要取
      回所有權狀正本，我就通知原告丁○○表示被告要取回權
      狀正本，之後我就將電話轉給被告乙○○，交由他們雙方
      在電話中協調，協調結果原告答應讓被告取回權狀正本，
      但由乙○○小姐開一張80 萬元的本票，放在我們事務所
      保管，之後再約時間協調。本票上記載之發票日（按即96
      年12月6日）為他們通話當天。後來原告和被告乙○○有
      來公司協調兩次，... 也是沒有結果。後來聽原告說被告
      的土地出售給第三人。之後我們就沒有再處理本件土地。
      」、「（問：後來兩次協調你有到場嗎？）有，但是我有
      先讓雙方先談，之後我再介入，之後兩次協調的重點，在
      於系爭土地究否可以興建農舍，如果真的不行是否要退還
      價金的問題。」、「（問：兩造在電話協調當天《即被告
      乙○○簽發本票當天》，有談好要解除本件買賣契約嗎？
      ）沒有。」、「（問：被告乙○○當天為何要簽發80萬元
      的本票？）因為簽約金是80萬元，乙○○告訴原告說他有
      誠意要處理本件事情，所以他簽發80萬元的本票放在事務
      所保管」、「（問：你剛才有提到，要付第二期完稅款的
      時候，原告告知你說，他的建築師告訴他這塊土地不能興
      建農舍，所以他不願意買？）他沒有說他不願意買，他是
      說可能不能興建農舍，所以針對該部分，我通知兩造來協
      調。」等語綦詳（詳本院卷第80至86頁），衡諸證人丙○○從事代書工作，本件係受訴外人日盛不動產仲介公司委
      託辦理系爭土地買賣事宜，與兩造間亦無親誼利害關係，
      復為兩造均聲請調查之證人，是證人丙○○前開證詞應堪
      採信。則依證人丙○○前開證詞，參互勾稽卷附系爭買賣
      契約書、存證信函及系爭本票，足見原告於96年11月15日
      系爭買賣契約約定應付完稅款屆期時，因恐系爭土地無法
      興建農舍，遂與被告就上開事項進行協調，直至96年12月
      6 日被告乙○○受被告甲○○委託取回所有權狀正本，為
      表示日後與原告就上開事項協調之誠意，遂簽發系爭本票
      交由證人丙○○所屬事務所負責保管，日後兩造並繼續就
      上開事項進行協調，是被告乙○○於96年12月6日並未代
      被告甲○○向原告為解除系爭買賣契約之意思表示之事實
      ，堪以認定。又被告雖提出被告乙○○於96年12月6日所
      書立記載「... 買方不願繼續承購... 」之同意書1件（
      詳本院卷第89頁），證明被告業已向原告為解除契約之意
      思表示云云，然上開同意書為被告乙○○單方所書立，其
      內容之真正復為原告所否認，自不足資為有利於被告之證
      據。此外，被告就被告乙○○業於96年12月6日代被告甲○○向原告為解除系爭買賣契約之意思表示之事實，復未
      能舉他證以實其說，本院自難憑採。綜上，堪認原告與被
      告甲○○於96年12月6日就系爭土地買賣契約關係仍屬存
      在。
    2.按系爭買賣契約第9條約定：「買方如不買或不照約履行
      按期付款而違約者，既付價款不得請求返還，賣方如不賣
      或另行出售與他人，以及不照約履行移交，... 除將已收
      價款退還外，並應賠償已收價款同額之違約金與買方，始
      得解除本件契約。」，有系爭買賣契約附卷可稽。查原告
      與被告甲○○於96年12月6日就系爭土地買賣契約關係既
      仍屬存續，則被告甲○○於96年12月6日即系爭土地買賣
      契約關係存續中，將系爭土地出售予第三人劉白文，自屬
      違反前開買賣契約之約定，而應負違約責任。則原告依前
      開買賣契約之約定，請求被告甲○○退還已收價款80萬元
      ，並賠償與已收價款同額之違約金80萬元，共計160萬元
      ，洵屬有據。
    3.惟上開被告甲○○應給付予原告之款項160萬元，因原告
      自認其未依約付款（見兩造不爭執事實(五)），並同意扣除
      因其未依約付款，被告甲○○依系爭買賣契約第9條約定
      沒收之已付價金80萬元（詳本院卷第115頁），據此計算
      ，原告尚得請求被告甲○○給付80萬元（160萬元－80萬
      元＝80萬元）。
  (二)從而，原告請求被告甲○○給付80萬元及自起訴狀繕本送達
    之翌日起即97年1月18日起至清償日止，按年息5％計算之利
    息，為有理由，應予准許。又本件原告訴請被告甲○○給付
    80萬元部分，係併依系爭買賣契約第9條、民法第226條、第
    256條、第259條、第179條之規定為其依據，此種起訴之形
    態，謂之重疊的訴之合併，訴訟標的雖有數項，而僅有單一
    之聲明，法院應就所主張之數項標的逐一審判，如其中一項
    請求為有理由，即可為原告勝訴之判決，就他項標的無須更
    為審判（最高法院88年度台上字第1127號、83年度台上字第
    1076號、71年度台上字第238號判決意旨參照），則原告依
    系爭買賣契約所為之請求，既經本院為勝訴之判決，就原告
    另依民法第226條、第256條、第259條、第179條之規定，為
    同一內容之請求，本院即毋庸再予判決，併此敘明。
二、被告乙○○有無承擔被告甲○○就本件買賣契約之債務之意
    ？被告乙○○簽發系爭本票之原因關係是否存在？原告本於
    票據法律關係請求被告乙○○負80萬元票款之票據責任有無
    理由部分：
  (一)按債務承擔，不論為免責的債務承擔（指契約生效後原債務
    人脫離債務關係）或約定之併存的債務承擔（第三人加入債
    務關係與原債務人併負同一之債務，而原債務人並未脫離債
    務關係），均必以第三人與債權人互相表示意思一致，為成
    立該承擔契約之前提（最高法院49年台上字第2090號判例及
    86年度台上字第2700號判決參照）。次按本票固為無因證券
    ，票據債務人不得以自己與發票人或執票人前手間所存在之
    抗辯事由，對抗執票人。然發票人非不得以自己與執票人間
    所存之抗辯事由對抗執票人，此觀票據法第13條前段之反面
    解釋而自明。又如發票人一旦提出其基礎原因關係不存在之
    對人抗辯，執票人自應就該基礎原因關係存在之積極事實，
    負舉證責任（最高法院81年度台上字第879號判決參照）。
    本件原告主張被告乙○○簽立系爭本票，即有承擔被告甲○○就系爭買賣契約債務之意思，應依票據文義負給付票款之
    責任，惟為被告乙○○所否認，並以其與原告間之基礎原因
    關係不存在為抗辯，依前揭說明，應由原告就其與被告乙○○間有債務承擔之意思合致及就系爭本票之基礎原因關係存
    在之事實負證明之責。
  (二)經查，依證人丙○○到庭證述：「... 原告表示，他所委任
    的建築師說系爭土地有路權問題，所以不能興建農舍... 後
    來.. 他們是私底下協調... 後來賣方的委託人乙○○...要
    取回所有權正本... 原告答應讓被告取回權狀正本，但由乙○○小姐開一張80萬元的本票，放在我們事務所保管，之後
    再約時間協調。」、「（問：被告乙○○當天為何要簽發80
    萬元的本票？）因為簽約金是80萬元，乙○○告訴原告說他
    有誠意要處理本件事情，所以他簽發80萬元的本票放在事務
    所保管。」、「（問：他們開票當天有沒有協調好，簽約金
    80萬元要給原告？）沒有，因為當天還沒有協調好，所以只
    有開80萬元的本票放在我們事務所這邊保管。」、「之後兩
    次協調的重點，在於系爭土地究否可以興建農舍，如果真的
    不行是否要退還價金的問題。」、「（問：被告乙○○是否
    有同意要代替賣方甲○○返還價金80萬元及違約金給原告？
    ）沒有。」等語（見本院卷第81、82頁），可知原告及被告
    甲○○曾就系爭土地得否興建農舍進行協調，嗣被告乙○○
    受被告甲○○委託欲先取回系爭土地所有權狀正本，為得到
    原告同意，乃承諾日後與原告就系爭土地得否興建農舍及若
    不能興建農舍被告甲○○是否退還價金之問題進行協調，並
    簽發與原告已付價金同價額、受款人為原告之系爭本票，作
    為被告甲○○有為前開承諾之擔保，足認被告乙○○受被告
    甲○○委託允諾倘日後協調結果，系爭土地確實無法興建農
    舍，則將退還已付價金80萬元予原告，亦即被告乙○○所開
    立之系爭本票係以系爭土地不能興建農舍為停止條件，換言
    之，倘系爭土地確實不能興建農舍之條件成就時，被告乙○○即應負發票人之責任。
  (三)次查，依證人丙○○前開證述，被告乙○○亦未為承諾代替
    被告甲○○或與被告甲○○共同負返還價金80萬及違約金予
    原告之意思表示。至被告乙○○承諾系爭土地無法興建農舍
    之條件成就時，須負發票人之責任，給付原告票款80萬元乙
    節，則屬委託人即被告甲○○與受託人即被告乙○○間之內
    部約定，與原告無涉，故縱被告乙○○基於其他原因（如第
    三人清償等法律關係）而對原告為給付，亦非屬債務承擔。
    況原告復未能舉證證明其與被告乙○○間就上開債務之承擔
    達成合致之意思表示，自難認被告乙○○承擔上開債務而簽
    發系爭本票。
  (四)復查，原告就系爭土地無法興建農地乙事，迄未能舉證以實
    其說，且其於本院97年6月30日最後言詞辯論期日亦當庭表
    示不再主張系爭土地不能興建農舍（詳本院卷第114頁），
    自難認系爭土地確實無法興建農舍。原告既未能舉證證明系
    爭土地不能興建農舍，依前開說明，系爭本票票據行為之停
    止條件尚未成就，被告乙○○自無庸負系爭本票發票人之票
    據責任。
  (五)從而，原告依債務承擔及票據法律關係，請求被告乙○○給
    付80萬元及法定持延利息，自屬無據。
三、綜上所述，原告依系爭買賣契約第9條之約定，請求被告甲○○給付80萬元及自起訴狀繕本送達之翌日起即97年1月18
    日起至清償日止，按年息5％計算之利息，為有理由，應予
    准許；另依債務承擔或票據之法律關係，請求被告乙○○給
    付80萬元及法定遲延利息，為無理由，應予駁回。
肆、本件原告勝訴部分，兩造均陳明願供擔保，聲請宣告假執行
    及免為假執行，經核均無不合，爰各酌定相當擔保金額准許
    之；至原告敗訴部分，其假執行之聲請已失所附麗，併予駁
    回。
伍、本件判決基礎已臻明確，兩造其餘攻擊防禦方法及證據資料
    經本院斟酌後，核與判決結果不生影響，爰不一一論述，併
    此敘明。
陸、訴訟費用負擔之依據：依民事訴訟法第79條。
中    華    民    國    97    年    7     月    18    日
                        臺灣花蓮地方法院民事庭
                            法      官  陳燁真
上列為正本係照原本作成。
如不服本判決，應於送達後20日內，向本院提出上訴狀並表明上
訴理由，如於本判決宣示後送達前提起上訴者，應於判決送達後
20日內補提上訴理由書(須附繕本)。
中    華    民    國    97    年    7     月    18    日
                            法院書記官  王心怡


司法院資訊處製作；財團法人民間司法改革基金會備份。
